臺灣高等法院臺中分院民事判決　　　　　　96年度上字第80號
上　訴　人　崧昱工業股份有限公司
法定代理人　甲○○
訴訟代理人　張慶宗律師
複　代理人　何孟育律師
被　上訴人　立融儀器貿易有限公司
法定代理人　丁○○
訴訟代理人　王世勳律師
上列當事人間第三人異議之訴事件，上訴人對於中華民國96年1
月31日臺灣臺中地方法院95年度訴字第3394號第一審判決提起上
訴，本院於96年8月14日言詞辯論終結，判決如下：
    主  文
原判決廢棄。
台灣台中地方法院95年度執全字第5903號假扣押執行事件中所查
封如附表所示之天車捌台之強制執行程序應予撤銷。
第一、二審訴訟費用由被上訴人負擔。
    事實及理由
一、上訴人起訴主張：原法院95年度執全字第5903號假扣押強制
    執行事件，所為查封放置在台中縣太平市○○路324號廠房
    內之固定式起重機（即天車）8台，業經債務人即訴外人健
    晟機電工業有限公司（以下簡稱為健晟公司）於民國95年10
    月24日連同上開建物暨其上土地（即坐落台中縣太平市○○
    段71地號土地），一併以新台幣（下同）5,800萬元價格出
    售予上訴人，並於95年10月31日辦妥上開不動產移轉登記，
    上訴人已取得上開不動產及系爭8台天車之所有權，惟被上
    訴人竟持對健晟公司假扣押裁定，聲請查封系爭天車，爰依
    強制執行法第15條規定，提起第三人異議之訴，並聲明求為
    判決：原法院95年度執全字第5903號假扣押執行事件所查封
    系爭8台天車之強制執行程序應予撤銷等語。
二、被上訴人則辯以：上訴人與訴外人健晟公司間所為以上開不
    動產、及系爭8台天車之買賣契約係為通謀虛偽意思表示，
    依民法第87條規定自屬無效，上訴人自無從取得系爭8台天
    車之所有權。又原法院於95年11月29日查封系爭8台天車時
    ，健晟公司仍繼續在台中縣太平市○○路324號建物內營業
    ，查封時健晟公司之總經理蔡耀坤（即健晟公司代表人吳麗
    鳳之配偶）在場，對查封之系爭天車所有權歸屬亦無異議，
    且迄今訴外人吳麗鳳、蔡耀坤之戶籍仍設於台中縣太平市○
    ○路324號，是依社會事實之常態，難認上訴人已取得系爭8
    台天車之所有權等語。
三、原審判決駁回上訴人之訴。上訴人不服原判決，提起本件上
    訴。上訴人於本院聲明，求為判決：
    (一)原判決廢棄。
    (二)原審95年度執全字第5903號假扣押執行事件所查封8台天
      車之強制執行程序應予撤銷。
    並補充陳述稱：
    上訴人與健晟公司於95年10月24日簽訂不動產買賣契約書特
    立特約事項，業已明確記載定金300萬元支票係交付台中商
    銀霧峰分行備償專戶，系爭買賣建物包括未辦第一次增建部
    分全部為買賣範圍，含天車8部、升降機及辦公室內動產設
    備及全部冷氣設備為買賣範圍，該300萬元支票係台中商銀
    襄理丙○○親自收受，並有介紹人乙○○在場見證。又系爭
    8部天車確於95年10月24日簽約當時即已交付，業已生所有
    權變動，上訴人已取得該8部天車所有權，嗣因蔡耀坤要求
    於95年11月底前搬遷，上訴人同意其遲至該時搬遷，此為查
    封當日蔡耀坤仍在現場之主因，上訴人與蔡耀坤間已成立民
    法第761條第2項占有改定。又上訴人自95年12月初即陸續搬
    至上址營業，自不得僅以95年11月29日查封時蔡耀坤仍在查
    封現場，即認系爭8部天車所有權尚未移轉上訴人。況上開
    買賣標的物之土地及建物於95年10月31日即已辦畢移轉登記
    完畢，此有卷附土地及建物登記簿謄本可稽，且土地增值稅
    5,357,112元係於95年10月27日由上訴人委請代書謝維昌負
    責繳交，亦有繳款書可証等語。
四、被上訴人於本院聲明，求為判決：上訴駁回。
    並補充陳述稱：
  (一) 健晟公司之員工於查封當日仍在系爭建物操作機器，上訴
     人於原審亦自認其員工當日並無在場，且法院強制執行人
     員於斯日到達查封現場時，健晟公司之負責人吳麗鳳及其
     女兒將二輛休旅車及工程車駛離現場，執行人員查看系爭
     建物1至4樓約30分鐘，健晟公司之實際負責人蔡耀坤亦全
     程在場，若系爭天車果真點交予上訴人，健晟公司應當場
     表示異議並提出上開買賣契約書、或相關資料，惟健晟公
     司並未當場聲明系爭天車係他人所有，足認系爭天車於查
     封當日仍屬蔡耀坤、及其妻所有，且系爭天車等機器仍置
     於健晟公司之營業處所，健晟公司之員工時當日亦仍正常
     工作，足証上訴人並無占有改定情事。
   (二)又原法院96年度中簡字第490號給付票款事件之送達文件，
     直至96年5月9日止，均送達至台中縣太平市○○路324號，
     且均由健晟公司受僱人收受。依臺灣郵政股份有限公司台
 　　中郵局96年6月26日中投字第0961200069號函覆鈞院，健晟
　   公司係於95年12月15日遷居新址，並於95年12月18日申請
     將該公司郵件改投至新址等語，益證健晟公司於95年11月
     29日查封時，仍在上開建物處所營業。按動產物權之讓與
     ，非將動產交付，不生效力，民法第761條第1項前段定有
     明文，若以占有改定之方式代替現實交付，使受讓人取得
     動產物權，須讓與人與受讓人訂立足使受讓人因此取得間
     接占有之契約；若僅單純約定讓與人為受讓人占有，並無
     間接占有之法律關係存在，尚不成立占有改定，其受讓人
     即不能取得動產物權等語。
五、查上訴人主張訴外人健晟公司於95年10月24日將上開不動產
    以5,800萬元出賣予上訴人，並於95年10月31日辦理所有權
    移轉登記完畢，而被上訴人於95年11月29日持原法院95年度
    裁全字第13596號假扣押裁定，聲請執行訴外人健晟公司所
    有置放在上開建物即台中縣太平市○○路324號廠房內之系
    爭天車8台等情，業據上訴人提出買賣契約書、土地登記謄
    本、及建物所有權狀等件為証，又為被上訴人所不爭執，並
    有原法院95年度裁全字第13596號、95年度執全字第5903號
    假扣押全卷影本在卷可稽（外放），堪信上訴人上開部分之
    主張為真實。惟上訴人主張：健晟公司已將系爭天車交付，
    其已取系爭天車所有權一節，則為被上訴人所否認，並以上
    詞置辯。經查：
  (一)上訴人與健晟公司間於95年10月24日簽訂上開買賣契約書，
    依該買賣契約書之特約事項約定，買賣標的物包括系爭天車
    八台在內，為被上訴人所不爭執；被上訴人僅爭執原法院於
    95年11月29日查封時，健晟公司尚未將系爭天車八台交付予
    上訴人一節，業據被上訴人於本院審理中陳述甚明（見本院
    卷第31頁背面)。則本件兩造爭執之事項，僅係系爭天車是
    否已交付予上訴人，上訴人是否已依法取得系爭天車所有權
    之爭點。按動產物權之讓與，非將動產交付，不生效力。但
    受讓人已占有動產者，於讓與合意時，即生效力。讓與動產
    物權，而讓與人仍繼續占有動產者，讓與人與受讓人間，得
    訂立契約，使受讓人因此取得間接占有，以代交付。讓與動
    產物權，如其動產由第三人占有時，讓與人得以對於第三人
    之返還請求權，讓與於受讓人，以代交付。民法第761條定
    有明文。此乃動產物權讓與之方法，有現實交付、簡易交付
    、占有改定、及指示交付等型態。是因法律行為而取得動產
　　物權者，應以履行上開方式為生效要件，如讓與人未將動產
  　以上開方式，將管領力移轉予受讓人取得，受讓人即不能因
    此取得動產物權。
  (二)被上訴人雖辯以：執行法院於95年11月29日查封系爭天車時
    ，健晟公司實際負責人蔡耀坤於當場並未異議，及表明系爭
  　天車為上訴人所有，系爭天車應尚未付予上訴人等語。查原
    法院執行人員於95年11月29日查封系爭天車時，健晟公司實
    際負責人蔡耀坤固在查封現場，依查封筆錄記載：「債權人
    引導至現場，債務人健晟機電負責人蔡耀坤在場，經告知來
    意，債權人稱依法執行債務人所有之動產（如指封切結書所
    示），並將查封公告揭示於現場，．．．。」等語，有該原
    法院95年度執全字第5903號假扣押執行卷可據。按法院筆錄
    固具備法定証據之效力，依查封筆錄上開之記載，蔡耀坤確
    未陳稱系爭天車已出賣予上訴人，該天車已非健晟公司所有
    之情，惟健晟公司於95年10月24日將上開廠房連同系爭天車
    以5,800萬元出賣予上訴人，為被上訴人所不爭執，已如上
    述，並據証人即貸款銀行行員丙○○於本院結証稱：「健晟
    公司當時欠我們銀行貸款，我們催繳無法繳納，我們替其找
    買主，買主是仲介乙○○介紹的，雙方買賣契約是在銀行簽
    訂的，．．．雙方買賣標的物總價金5,800萬元，該價金與
    動產及不動產之價值是相當的」等語（見本院卷第40、41頁
    ），足見；於查封時上訴人確已以5,800萬元向健晟公司購
    買上開廠房及系爭天車等機器設備，惟此事實亦未據蔡耀坤
    向當場執行人員陳明在卷，此或因蔡耀坤之疏忽、或因其對
    系爭天車已無任何利害關係，致未將上開買賣情事告知執行
    人員，及當場為聲明異議，惟尚不能因第三人蔡耀坤上開之
    因素，而將此不利益之效果歸諸於上訴人。上訴人主張：健
    晟公司因東西很多，要求其給予一個月時間搬遷，其於查封
    時尚未搬進去，僅叫水泥工人整理廠房中等語，核與蔡耀坤
    於原審中所證述：上訴人於查封時並未在現場等情相符，上
    訴人既於查封時不在場，自無從當場就系爭天車權利歸屬聲
    明異議，因之；自不能以上開查封筆錄中未有蔡耀坤聲明異
    議之記載，而為上訴人不利之認定。
  (三)上訴人又主張：其於95年10月24日買受上開廠房及系爭天車
    等設備，廠房於同月31日移轉登記完畢，於95年11月10日左
    右點交，其已取得天車所有權，因對方東西很多，其答應給
    予一個月時間搬遷，尚不得以蔡耀坤於查封時仍在現場，而
    認系爭天車所有權尚未移轉上訴人等語。經查：蔡耀坤於原
    審時證述稱：「我要求上訴人給予半個月至一個月時間搬遷
    ，但於11月初即將遙控器、及鑰匙交給上訴人，直至月底才
    把東西全部搬走」等語；又據証人丙○○於本院結証稱：「
    健晟公司當時欠我們銀行貸款，我們催繳無法繳納，我們替
    其找買主，買主是仲介乙○○介紹的，雙方買賣契約是在銀
    行簽訂的，不動產部分要辦移轉，動產部分由雙方自行去交
    接，．．．簽訂契約時仲介人乙○○有同時在場，雙方買賣
    成立，上訴人一直催健晟公司要趕快交付，因為他們那邊的
    廠房是向別人租的，也要支付租金，健晟公司說留一點時間
    讓他們搬」等語（見本院卷第40、41頁）；而証人即仲介上
    訴人本件交易者乙○○於本院結証稱：「我自己開工廠，健
    晟公司蔡耀坤要賣廠房，我們是鄰居，而且有二十幾年的交
    情，松昱公司和我也有三十幾年的交情，松昱需要廠房，我
    就介紹他們買賣，買賣有成立，他們雙方在霧峰的中企辦手
    續，雙方約定包括天車、冷氣、監控器都包括在內，並約定
    在銀行貸款下來點交，大概辦完貸款手續後的十幾天後，我
    就和雙方一起辦理點交，點交分成兩段，因為大家都熟識，
    一方健晟陸續搬，一方松昱陸續進行整修，系爭天車也是在
    貸款手續辦完後的十幾天那時候點交的，當時每一層樓都有
    點交，天車每樓都有，點交的程序是由蔡耀坤一一指出什麼
    物品點交，點交後蔡耀坤就沒有再使用那些點交的設備了，
    他只是陸陸續續的搬家而已。」等語（見本院卷第52、53頁
    ）。互核証人蔡耀坤、丙○○、乙○○上開証述，足知；上
    訴人向蔡耀坤買受上開廠房及系爭天車後，上訴人並未立即
    搬遷入內，而係應蔡耀坤之要求，預留一個月左右之搬遷時
    間，致蔡耀坤於執行法院查封時，仍在現場進行搬遷事宜。
    次查上訴人向健晟公司買受上開廠房，早於95年10月31日即
    辦妥不動產移轉登記，有登記謄本在卷可稽，衡以上訴人係
    因需用廠房之故，始經由証人乙○○之仲介，以5,800萬元
    高額買受上開廠房、及系爭天車等機器設備，上訴人既急需
    用廠房，又已支付鉅額價款，揆諸常情，何有不要求健晟公
    司儘速交付之理，此已據証人丙○○証述如上，即雙方買賣
    成立，上訴人一直催健晟公司要趕快交付等情；而証人乙○
    ○係仲介買賣者，自負有協調點交事宜，該仲介任務始告完
    成，則証人乙○○証述：雙方於完成貸款手續十幾天後，其
    與雙方一起逐層點交天車一節，亦符合常情，應可採信。堪
    認上訴人主張系爭天車於查封前之11月10日左右，即已點交
    完畢，上訴人已取得系爭天車之所有權，應無疑義。
  (四)至被上訴人又以：原法院96年度中簡字第490號給付票款事
    件之送達文件，直至96年5月9日止，仍送達至台中縣太平市
    ○○路324號，且均由健晟公司受僱人收受，足見健晟公司
    於95年11月29日查封時，仍在上址營業，系爭天車應尚未交
    付云云。惟已為上訴人所否認，並以健晟之信件事實上並未
    寄至上址，有可能健晟公司向郵局辦理郵件改遞地址等語。
    經查：健晟公司確於95年12月18日向郵局申請改投信件至新
    址台中縣太平市○○路○段44巷8弄40號等情，業經本院向臺
    灣郵政股份有限公司台中郵局函查屬實，有該局96年6月26
    日中投字第0961200069號函在卷可稽（見本院卷第72、73頁
    ），故健晟公司之送達文件，雖仍記載上址，惟實際上投遞
    之地址係健晟公司之新址即台中縣太平市○○路○段44巷8弄
    40號，被上訴人此部分所辯，即無足取。
六、綜上所述；上訴人以其已取得系爭天車之所有權，本於所有
    權人資格，依強制執行法第15條規定，提起第三人異議之訴
    ，訴請撤銷台灣台中地方法院95年度執全字第5903號假扣押
    執行事件中所查封如附表所示之天車之強制執行程序，為有
    理由，應予准許，原審以系爭天車尚未為交付，而為上訴人
    敗訴之判決，尚有未洽，上訴意旨指摘原判決不當，求予廢
    棄改判，為有理由，應由本院予以廢棄，改判如文第二項所
    示。
七、本案事實已臻明確，兩造其餘攻擊防禦方法，不足以影響本
    判決結果，爰不一一論述，併此敘明。
據上論結：本件上訴為有理由，依民事訴訟法第450條、第78條
，判決如主文。
中　　華　　民　　國　　96　　年　　8 　　月　　28　　日
                  民事第四庭    審判長法  官  黃斐君
                                      法  官  陳蘇宗
                                      法  官  張浴美
以上正本係照原本作成。
如對本判決上訴，須於收受判決送達後20日內向本院提出上訴書
狀，其未表明上訴理由者，應於提出上訴後20日內向本院提出上
訴理由書（須按他造人數附具繕本）。
上訴時應提出委任律師為訴訟代理人之委任狀。具有民事訴訟法
第466條之1第1項但書或第2項之情形為訴訟代理人者，另應附具
律師及格證書及釋明委任人與受任人有該條項所定關係之釋明文
書影本。
                                      書記官  郭振祥
中　　華　　民　　國　　96　　年　　8 　　月　　30　　日
                                                      Ｍ
附表：
┌──┬──────────────────┐
│編號│ 地點：台中縣太平市○○路324號建物內│
├──┼──────────────────┤
│ １ │天車四台（含軌道）                  │
├──┼──────────────────┤
│ ２ │二樓天車二台                        │
├──┼──────────────────┤
│ ３ │三樓天車二台                        │
└──┴──────────────────┘
